臺灣高等法院刑事判決
110年度上訴字第3247號
上  訴  人  
即  被  告  馬宗愈



指定辯護人  吳東霖律師
上列上訴人即被告因詐欺等案件，不服臺灣士林地方法院110年
度金訴字第153號，中華民國110年9月8日第一審判決（起訴案號
：臺灣士林地方檢察署109年度偵字第14966號、109年度偵字第1
8108號），提起上訴，本院判決如下：
    主  文
原判決撤銷。
馬宗愈無罪。
    理  由
一、本件公訴意旨略以:共同被告陳柏勳（綽號：柏安，業經原
    審判決確定）於民國108年3月初，以日薪新臺幣（下同）2,
    000元之代價加入共同被告吳仁宏（綽號：哥吉拉，業經原
    審判決確定）、林秉鋐（綽號：敏俊，業經原審判決確定）
    、被告馬宗愈、劉冠宏(經臺灣士林地方檢察署通緝)及真實
    姓名年籍均不詳等成年人所屬以實施詐術為手段，具有持續
    性、牟利性之有結構性詐欺集團之犯罪組織，由劉冠宏邀林
    秉鋐加入詐欺集團，渠等分工為：陳柏勳、吳仁宏等2人接
    受林秉鋐指示，持人頭帳戶提款卡前往各處提款機提領贓款
    ，所領提贓款交付予被告，被告再將所取得贓款輾轉交予詐
    欺集團，以此方式製造資金在金融機構移動紀錄軌跡的斷點
    ，創造有助於掩飾資金來源及去向的相關事證，渠等共同意
    圖為自己不法之所有，基於3人以上共同犯詐欺取財及洗錢
    之犯意聯絡，先由陳柏勳、吳仁宏等2人先依林秉鋐指示取
    得如附表所示之人頭帳戶提款卡及密碼，再由該犯罪集團成
    員於附表所示之時間，以如附表所示之詐騙方式，詐騙如附
    表所示之被害人，致如附表所示之被害人陷於錯誤，於如附
    表所示之匯款時地，匯款如附表所示之金額至如附表所示之
    人頭帳戶內，陳柏勳、吳仁宏等2人即依林秉鋐指示，前往
    如附表所示之地點，提領如附表所示之贓款，並將贓款交付
    予被告，而持續藉此方式詐欺牟利。嗣經如附表所示之被害
    人發現遭騙，報警並調閱監視器錄影畫面，始查悉上情，因
    認被告涉犯組織犯罪條例第3條第1項之參與組織罪、刑法第
    339條之4第1項第2款之3人以上共同詐欺取財罪及洗錢防制
    法第15條第1項第2款之以不正方法取得他人向金融機構申請
    開立帳戶收受財物等罪嫌。
二、犯罪事實應依證據認定之，無證據不得認定犯罪事實；又不
    能證明被告犯罪者，應諭知無罪之判決，刑事訴訟法第154
    條第2項、第301條第1項分別定有明文。次按認定犯罪事實
    所憑之證據，雖不以直接證據為限，間接證據亦包括在內，
    然而無論直接證據或間接證據，其為訴訟上之證明，須於通
    常一般之人均不致有所懷疑，而得確信其為真實之程度者，
    始得據為有罪之認定，倘其證明尚未達到此一程度，而有合
    理之懷疑存在，無從使事實審法院得有罪之確信時，即應為
    被告無罪之判決（最高法院76年台上字第4986號判例意旨參
    照）。再按檢察官就被告犯罪事實，應負舉證責任，並指出
    證明之方法，刑事訴訟法第161條第1項亦有明文規定。因此
    ，檢察官對於起訴之犯罪事實，應負提出證據及說服之實質
    舉證責任；倘其所提出之證據，不足為被告有罪之積極證明
    ，或其闡明之證明方法，無從說服法官以形成被告有罪之心
    證，基於無罪推定之原則，自應為被告無罪判決之諭知（最
    高法院92年台上字第128號判例意旨參照）。
三、本件公訴意旨認被告馬宗愈涉犯上開犯行，無非係以共同被
    告陳柏勳、林秉鋐、吳仁宏於警詢及偵查時之指述、告訴人
    即如附表一所示之被害人於警詢之之指述、如附表一所示之
    匯款明細資料及自動櫃員機之翻拍照片為主要論據。訊之被
    告馬宗愈固不否認有於108年3月27日晚上8時8分許在臺北市
    大同區承德路2段與南京西路口之建成公園地下停車場廁所
    及同日晚上9時21分許在臺北市中山區中山北路2段44巷與南
    京西路23巷口之捷運型公園，收受陳柏勳、吳仁宏所交付之
    款項後復轉交予其友人即綽號「風哥」之男子，惟辯稱:伊
    僅係代友人風哥收受款項，伊與詐欺集團毫無關係，再者，
    伊前開二次收款之行，業經臺灣臺北地方法院以108年度訴
    字第673號判決，本件被害人遭詐騙之款項，並非伊收取，
    與伊無涉等語置辯。是本案之爭點厥為:被告於前開二次收
    受陳柏勳、吳仁宏交付之款項，是否包含本件如附表一所示
    被害人遭詐騙之款項？茲說明如下。
四、經查:
　㈠如附表一所示之被害人，確有因接獲詐騙集團成員之來電，
    不疑有他，而以附表一詐騙方式所載之方式，匯款至詐騙集
    團指定之帳戶乙節，業據如附表一所示被害人指述綦詳，並
    有如附表一證據出處所載之證據可佐，自信屬實。然上開被
    害人均係接獲詐欺集團之電話通知而匯款，其等未曾實際與
    詐欺集團成員有所接觸，亦無法明確指證參與詐欺之人究係
    何人，業據如附表一所示之被害人於警詢時陳明在卷，是其
    等所為之陳述及匯款等相關單據，尚難據以為不利被告認定
    之依據。
　㈡而吳仁宏、陳柏勳確於偵查及原審審理時明確陳述其等參與
    詐欺集團之運作模式為:其等二人係依林秉鋐之指示行事，
    陳柏勳負責提領款項，所得款項會交予吳仁宏，林秉鋐會告
    知何人前來收取款項，其等確有於108年3月27日先後二次交
    付依指示提領款項予被告乙情明確，此外復有監視器翻拍照
    片在卷足憑。而被告確有分於108年3月27日晚上8時8分許，
    在臺北市大同區承德路2段與南京西路口之建成公園地下停
    車場及同日晚上9時21分許在臺北市中山區中山北路2段44巷
    與南京西路23巷口之捷運型公園與吳仁宏、陳柏勳見面，而
    就該二次其等會面之經過，吳仁宏於偵查中陳稱:陳柏勳係
    負責提領被害人所匯款項，陳柏勳會將款項交給伊，伊再交
    給馬宗愈，伊係經由林秉鋐指示而為，其等與馬宗愈見面過
    程沒有講什麼話等語明確(108年度他字第1881號卷第739頁
    至第745頁)。嗣於原審審理時，證人吳仁宏亦係證稱:108年
    3月27日當天陳柏勳有將款項交給伊，有跟陳柏勳確認提領
    款項數額，之後就是依照林秉鋐的指示分別在建成公園的廁
    所及捷運線公園那邊將款項交給馬宗愈等語明確(原審卷第5
    35頁)。是由證人吳仁宏上開證述可知，其與林秉鋐、陳柏
    勳所屬詐欺集團成員於108年3月27日領得行騙所得款項後，
    確有將款項分二次交付予被告無訛，此部分之事實，應堪以
    認定。
  ㈢而就該2次總計交付予被告之金額究為何乙節: 
    證人陳柏勳於原審審理時證稱:林秉鋐要伊等要交多少錢都
    有先跟伊等講，林秉鋐跟吳仁宏說，要給馬宗愈十幾萬元，
    伊忘記總金額共多少，伊忘記確定金額是多少，兩次加起來
    的金額是10幾萬元要20萬元吧等語(原審卷第529頁)，而吳
    仁宏於原審審理時亦係證稱:二次加起來如果沒有記錯的話
    ，大概是1、20萬元左右，當時有點錢，但沒有拿到收據等
    語明確(原審卷第541頁)，而被告於原審準備程序時亦坦言:
    108年3月27日收到的款項是22萬元多等語(原審卷第268D頁)
    ，是綜合上情以觀，林秉鋐、陳柏勳於108年3月27日交付予
    被告之金額，約莫20餘萬元左右，亦堪以認定。
　㈣然就吳仁宏、陳柏勳上開2次交付予被告之款項，係其等所屬
    詐騙集團另有詐騙被害人周原禾、林稚珊、王翊慈、魏良學
    所得，而上開被害人遭詐騙之金額總計約莫21萬元乙節，此
    部分業經臺灣臺北地方法院於109年8月26日以108年度訴字
    第673號、109年度訴字第263號判決在案，雖被告提起上訴
    ，然經本院認上訴不合法而以109年度上訴字第3874號判決
    上訴駁回確定在案，此有本院被告前案紀錄表及上開該判決
    在卷足憑，並經本院調閱上開卷宗核閱屬實。是被告確有於
    108年3月27日晚上8時8分許在臺北市大同區承德路2段與南
    京西路口之建成公園地下停車場廁所及同日晚上9時21分許
    在臺北市中山區中山北路2段44巷與南京西路23巷口之捷運
    型公園，收受陳柏勳、吳仁宏所交付之款項後復轉交予其友
    人即綽號「風哥」之男子，然此部分款項實係因另案即
　　臺灣臺北地方法院108年度訴字第673號、109年度訴字第263
    號認定之被害人周原禾、林稚珊、王翊慈、魏良學遭詐騙之
    款項，亦堪以認定。
　㈤公訴意旨雖認本件如附表一所示被害人遭詐騙之款項提領時
    間亦係在108年3月27日21時36分前，提領時間與前揭臺灣臺
    北地方法院108年度訴字第673號、109年度訴字第263號判決
    認定陳柏勳提領款項時間相近，且乏證據證明吳仁宏有將之
    交付予他人，故足認本件附表一所示被害人遭詐騙款項，陳
    柏勳、吳仁宏亦係於108年3月27日晚上一併交付予被告，因
    認被告就如附表一所示部分亦係涉犯詐欺罪及洗錢防治法罪
    :
　⑴然證人林秉鋐雖於原審審理時雖為認罪之陳述，然於原審改
    以證人身份詰問時，就案發經過係證稱:伊係受劉冠宏之指
    示然後傳達給下面的人，有與伊聯繫的人有陳柏勳、吳仁宏
    及劉冠宏，吳仁宏他們的薪水怎麼算，伊不清楚，至於108
    年3月27日吳仁宏有沒有交錢給伊，伊真的記不清楚了，印
    象中伊要陳柏勳提領的款項約在10萬元左右等語(原審卷第5
    46頁至第551頁)，其於警詢時，亦係陳稱:時間太久，伊不
    記得細節，本來係伊擔任收水，何以本件係馬宗愈，伊也不
    清楚等語(偵卷第59頁至第71頁)，至證人吳仁宏、陳柏勳於
    於原審審理時，亦係就其等於該詐欺集團內之分工及有於10
    8年3月27日前後二次交款予被告之過程為詳細之說明，已如
    前述，是證人林秉鋐、吳仁宏、陳柏勳三人所為之證述，僅
    足以證明其等確均係詐欺集團之成員之一，於108年3月27日
    確有交付款項予被告，然其等之證詞尚不足以證明本件如附
    附表一所示之被害人遭詐之款項，確有於108年3月27日交付
    予被告甚明。
　⑵至陳柏勳提領如附表一所示被害人款項之時間，與另案即臺
    灣臺北地方法院以108年度訴字第673號、109年度訴字第263
    號判決認定陳柏勳提領遭詐騙被害人所匯款項時間相近，檢
    察官並據此推論本件如附表一所示被害人遭詐騙金額亦係在
    108年3月27日一併交付予被告，然陳柏勳、吳仁宏二人所涉
    之詐欺案件，非屬單一，觀諸卷附其二人另案起訴書及刑事
    判決(原審卷第401頁至第507頁)，其等均係以相同之手法及
    分工，詐騙被害人，而各次之共犯亦或有不同，且參酌其等
    於原審審理以證人身份為交互詰問時，就案發細節已難為詳
    細之陳述，顯見其等涉案之眾，是尚僅難以提款時間相近即
    認陳柏勳、吳仁宏所提領如附表一所示被害人遭詐騙之款項
    確係交付予被告，此實屬速斷。
　⑶況依證人陳柏勳、吳仁宏二人於原審審理時之證述，其等於1
    08年3月27日晚間交付予被告之金錢數額約10至20餘萬元，
    被告亦自承當日收受款項數額約22萬元，已詳如前述，此實
    與臺灣臺北地方法院108年度訴字第673號、109年度訴字第2
    63號判決認定陳柏勳、吳仁宏當日交付予被告之金額吻合，
    倘本案如附表一所示之被害人遭詐騙之金額亦確係陳柏勳、
    吳仁宏於108年3月27日晚間一併交付予被告，則該日其等交
    付予被告之金額顯已逾30萬元，與其等前開證述，顯不相符
    ，此益徵被告辯稱:本案如附表一所示之被害人遭詐騙款項
    ，陳柏勳、吳仁宏並未於108年3月27日晚間未交付予伊乙節
    ，非屬虛妄，應值採信。
五、綜上所述，本案依檢察官提出之全部證據，尚未達通常一般
    之人均不致有所懷疑，而得確信被告確有參與詐騙集團詐騙
    如附表一所示被害人之犯行，此部分犯行尚屬不能證明，依
    首揭說明，應為被告無罪之判決。原審未予詳酌，僅憑上開
    事證，遽認被告成立三人以上詐欺取財罪及以不正方法取得
    他人向金融機構申請開立之帳戶收受贓物等罪，予以論罪科
    刑，難認允當。被告提起上訴，指摘原判決不當，為有理由
    ，自應由本院將原判決撤銷，並為被告無罪之判決。
據上論斷，應依刑事訴訟法第369條第1項前段、第364條、第301
條第1項，判決如主文。
本案經檢察官錢義達提起公訴，檢察官侯名皇到庭執行職務。
中　　華　　民　　國　　111 　年　　3 　　月　　31　　日
                  刑事第四庭    審判長法　官  陳筱珮
                                      法　官  羅郁婷
                                      法　官  柯姿佐
以上正本證明與原本無異。
如不服本判決，應於收受送達後20日內向本院提出上訴書狀，其
未敘述上訴之理由者並得於提起上訴後20日內向本院補提理由書
（均須按他造當事人之人數附繕本）「切勿逕送上級法院」。
                                      書記官  許銘顯
中　　華　　民　　國　　111 　年　　3 　　月　　31　　日
附表一
編號 告訴人（被害人） 詐騙方式 匯款時間 匯款金額(新臺幣） 匯入人頭帳戶 證據出處 1 劉可寧 108 年3 月27日17時29分許，詐騙集團不詳成員佯裝為購物平台人員致電劉可寧，誆稱其之前網路購物因內部人員作業疏失誤設定為分期約定轉帳，將遭重複扣款，需依指示操作提款機始得取消云云，使劉可寧陷於錯誤，依指示前往位於桃園市○○區○○路000 號之國立中央大學郵局使用ATM 匯款 108 年3 月27日17時29分 1 萬1,985 元 國泰世華商業銀行000-000000000000號帳戶（戶名：蔡忻玲） ①劉可寧於警詢中之陳述（見臺灣士林地方檢察署108 年度他字第1881號卷，下稱他卷，第154 至156 頁） ②自動櫃員機交易明細表2 紙（見他卷第147 頁） ③國泰世華商業銀行存匯作業管理部108 年5 月14日國世存匯作業字第1080060665號函暨所附000000000000號帳戶基本資料及交易明細（見他卷第639 至643 頁）    108 年3 月27日17時40分 3,985元   2 張楷成 108 年3 月27日16時37分許，詐騙集團不詳成員佯裝為購物平台人員致電張楷成，誆稱其之前網路購物因內部人員作業疏失誤設定為分期約定轉帳，將遭重複扣款，需依指示操作提款機始得取消云云，使張楷成陷於錯誤，依指示前往新竹市○區○○路000號統一超商內使用ATM 匯款 108 年3 月27日17時36分 2 萬9,985 元 國泰世華商業銀行000-000000000000號帳戶（戶名：蔡忻玲） ①張楷成於警詢中之陳述（見他卷第136 至138 頁） ②自動櫃員機交易明細表1 紙（見他卷第126 頁） ③國泰世華商業銀行存匯作業管理部108 年5 月14日國世存匯作業字第1080060665號函暨所附000000000000號帳戶基本資料及交易明細（見他卷第639 至643 頁） 3 林秀蘭（被害人） 108 年3 月27日17時49分許，詐騙集團不詳成員佯裝為化妝品公司及郵局人員致電林秀蘭，誆稱其之前購物因內部人員作業疏失誤多設定購買20組產品，將遭扣款，需依指示操作提款機始得取消云云，使林秀蘭陷於錯誤，依指示前往雲林縣○○鎮○○路000 號虎尾圓環郵局使用ATM匯款 108 年3 月27日19時14分 2 萬9,985 元 合作金庫銀行000-0000000000000000號帳戶（戶名：黃林芷柔） ①林秀蘭於警詢中之陳述（見他卷第106 至109 頁） ②自動櫃員機交易明細表1 紙（見他卷第110 頁） ③合作金庫商業銀行淡水分行108 年5月17日合金淡水字第1080001499號函暨所附帳號0000000000000 號帳戶基本資料及交易明細（見他卷第629至633 頁） 4 潘怡君 108 年3 月27日18時30分許，詐騙集團不詳成員佯裝為購物平台人員致電潘怡君，誆稱因內部人員作業疏失誤設定為會員，需繳年費，將遭扣款，需依指示操作提款機始得取消云云，使潘怡君陷於錯誤，依指示前往位於屏東縣○○鄉○○路000 號之九如郵局使用ATM 匯款 108 年3 月27日19時16分 2 萬6,123 元 合作金庫銀行000-0000000000000000號帳戶（戶名：黃林芷柔） ①潘怡君於警詢中之陳述（見他卷第99至101 頁） ②自動櫃員機交易明細表1 紙（見他卷第94頁） ③合作金庫商業銀行淡水分行108 年5月17日合金淡水字第1080001499號函暨所附帳號0000000000000 號帳戶基本資料及交易明細（見他卷第629至633 頁） 5 翁一正 108 年3 月27日18時44分許，詐騙集團不詳成員佯裝為購物平台、合作金庫銀行人員致電翁一正，誆稱其之前網路購物因內部人員作業疏失，出貨單設定錯誤，將遭扣款，需依指示操作提款機始得取消訂單，使翁一正陷於錯誤，依指示前往臺中市○○區○○路000 號統一超商內使用ATM 匯款 108 年3 月27日19時53分 2 萬9,985 元 中國信託商業銀行000-0000000000000000號帳戶（戶名：陳映秀） ①翁一正於警詢中之陳述（見他卷第193 至196 頁） ②自動櫃員機交易明細及網路銀行交易明細表1 紙（見他卷第198 至199 頁） ③中國信託商業銀行股份有限公司108 年5月17日中信銀字第108224839101052 號函暨所附0000000000000000號帳戶基本資料及交易明細（見他卷第623 至626 頁） 6 鄒委勳 108 年3 月27日19時32分許，詐騙集團不詳成員佯裝為購物平台及郵局人員致電鄒委勳，誆稱因內部人員作業疏失，誤將其條碼刷成批發商身分，將遭扣款20件衣服之費用，需依指示操作提款機始得取消，使鄒委勳陷於錯誤，依指示前往高雄市○○區○○○路00號鼓山郵局使用ATM 匯款 108 年3 月27日20時15分 9,315 元 台中商業銀行000-000000000000號帳戶（戶名：陳映秀） ①鄒委勳於警詢中之陳述（見他卷第至244至247 頁） ②自動櫃員機交易明細表1 紙（見他卷第248 頁） ③台中商業銀行總行108 年5 月10日中業執字第1080013758號函暨所附000000000000號帳戶基本資料及交易明細（見他卷第635 至638 頁） 7 王瓊婭 108 年3 月27日20時34分許，詐騙集團不詳成員佯裝為網路店家人員致電王瓊婭，誆稱因系統錯誤，導致有多筆分期付款，將遭重複扣款，需依指示操作提款機始得取消云云，使王瓊婭陷於錯誤，依指示前往郵局ATM 匯款 108 年3 月27日20時34 分 1 萬8,129 元 中國信託商業銀行000-000000000000號帳戶（戶名：陳映秀） ①王瓊婭於警詢中之陳述（見他卷第259 至265 頁） ②自動櫃員機交易明細表1 紙（見他卷第279 頁） ③中國信託商業銀行股份有限公司108 年5月17日中信銀字第108224839101052 號函暨所附0000000000000000號帳戶基本資料及交易明細（見他卷第623 至626 頁）